臺灣雲林地方法院刑事判決　　　　　　　 96年度易字第291號
公　訴　人　臺灣雲林地方法院檢察署檢察官
被　　　告　乙○○
　　　　　　　　　　國民
　　　　　　　　　　（現另案在臺灣雲林第二監獄執行中）
上列被告因詐欺案件，經檢察官聲請簡易判決處刑（96年度偵字
第417 號），本院虎尾簡易庭認不宜簡易判決處刑（原案號：96
年度虎簡字第120號），移送本院普通庭，判決如下：
    主  文
乙○○幫助意圖為自己不法之所有，以詐術使人將本人之物交付
，處有期徒刑肆月，如易科罰金，以新臺幣壹仟元折算壹日，減
為有期徒刑貳月，如易科罰金，以新臺幣壹仟元折算壹日。
    事實及理由
一、犯罪事實：
    乙○○可預見所申請之行動電話，若任意交予他人使用，有
    供作財產犯罪用途之可能，而基於縱使他人持其申辦之行動
    電話後，自行或轉交他人用以實施犯罪，供作詐騙被害人使
    用之工具，仍不違背其本意之幫助他人詐欺取財之不確定故
    意，於民國95年07月06日向威寶電信股份有限公司（下稱威
    寶電信公司）申辦門號000000 0000 號行動電話後，在雲林
    縣臺西鄉五條港某處，將上開行動電話，以新臺幣（下同）
    2,000 元之價格，販賣予姓名年籍不詳綽號「小萍」之成年
    女子。嗣該姓名年籍不詳綽號「小萍」之成年女子或其所屬
    之詐騙集團成員，基於意圖為自己不法所有之犯意聯絡，於
    同年月18日中午12時30分許，佯以中華電信股份有限公司（
    下稱中華電信公司）名義，設定語音電話系統撥打甲○○電
    話，向甲○○訛稱，其欠繳電話費26,000元，經3 次催討後
    ，目前已進入司法程序，如有疑問請按專人服務等語，甲○
    ○遂按專人服務後，有一姓名年籍不詳之成年女子，詢問甲
    ○○是否有申辦電話，並向甲○○詐稱積欠電話費26,000元
    ，要求甲○○撥打電話向電信警察局備案，甲○○遂撥打該
    女子所留0000000000號（柏國昱所申辦，但遭人申請指定轉
    接至門號0000000000號行動電話，而此行動電話因已逾保存
    期限，無法查明該使用人之基本資料）電話，由一名姓名年
    籍不詳自稱「莊小姐」之人（以下稱自稱「莊小姐」之人）
    接聽，該自稱「莊小姐」之人向甲○○佯稱需留下基本資料
    供核對以便備案，並說明事情原委後，又指示甲○○撥打00
    00000000號電話（因已逾保存期限，無法查明該使用人之基
    本資料）與「金管會陳課長」聯絡，該「金管會陳課長」向
    甲○○佯稱需留下金融機構所有開戶資料，以便由網際網路
    查詢甲○○帳戶情形，甲○○不疑有詐，將所有金融機構之
    開戶資料告知「金管會陳課長」，嗣後自稱「莊小姐」之人
    撥打電話向甲○○訛稱，其所提供之開戶資料有資金往來異
    常的帳戶，情形嚴重，須與「金管會陳課長」聯絡等語，甲
    ○○遂再與「金管會陳課長」聯絡，該「金管會陳課長」指
    示甲○○至郵局辦理網路銀行並將定存解約，且於辦理完畢
    後，告知其網路帳號及密碼，其可幫甲○○辦理安全監管帳
    戶及金融保單，並留下乙○○申設之上開門號0000000000號
    行動電話供甲○○聯絡查詢，致甲○○陷於錯誤而依指示將
    自己向中華郵政股份有限公司（已改名臺灣郵政股份有限公
    司）內湖東湖郵局（下稱內湖東湖郵局）所申辦之帳號0000
    0000000000號帳戶，辦理成為具有網路郵局儲匯壽業務暨電
    子商務服務功能之網路郵局帳戶，另設定蔡安雄（所涉詐欺
    罪嫌，另由臺灣臺中地方法院檢察署偵查中）申設之梧棲郵
    局帳號00000000000000號帳戶為指定轉帳之帳戶，且將該網
    路郵局帳戶之帳號及密碼告知「金管會陳課長」，同日甲○
    ○上開內湖東湖郵局帳戶內之存款715,000 元，遭人轉匯入
    上開蔡安雄梧棲郵局帳戶內，同日並提領其中100,000 元。
    嗣甲○○發現受騙，報警循線查知上情。
二、認定犯罪事實所憑證據及理由：
(一)、證據能力部分：被告乙○○對於檢察官所舉書面證據之證據
    能力，於審判程序同意作為證據，本院審酌該等書面陳述作
    成時之情況，認為適當，依刑事訴訟法第159 條之5 第1 項
    之規定，認有證據能力。
(二)、證明力部分：
１、被告因缺錢花用，遂於95年07月06日向威寶電信申辦門號00
    00000000號行動電話後，在雲林縣臺西鄉五條港某卡拉OK店
    ，將該電話以2,000 元之代價，出售予綽號「小萍」之女子
    等情，業據被告於偵查及本院審理時坦承不諱。被害人甲○
    ○於95年07月18日，接獲中華電信公司語音電話，稱其積欠
    電話費26,000元，經3 次催討已進入司法程序，若有疑問可
    按專人服務電話查詢，其依指示按專人服務電話後，一名姓
    名年籍不詳之成年女子稱其積欠電話費，其回答並未欠繳電
    話費，該姓名年籍不詳之成年女子，遂指示其打0000000000
    號電話向電信警察局備案，其依指示撥打該電話後，由自稱
    「莊小姐」之人接聽，自稱「莊小姐」之人要求其留下基本
    資料備案，並說明事發緣由，再指示其撥打0000000000號電
    話與「金管會陳課長」聯絡，其不疑有他，撥打該電話予「
    金管會陳課長」，該「金管會陳課長」佯稱需要其所有金融
    機構開戶資料，以便上網際網路查詢，其遂告知「金管會陳
    課長」資料，2 分鐘後自稱「莊小姐」之人來電，詐稱其所
    給資料與「金管會陳課長」查得資料不符，帳戶資金往來異
    常，且情節嚴重應盡速與「金管會陳課長」聯絡，其立即聯
    絡「金管會陳課長」，「金管會陳課長」指示其至郵局辦理
    網路銀行並將所有定存解約，且於辦理完畢後將網路帳號及
    密碼告知，可代其辦理安全監管帳戶及金融保單，並留下被
    告所出售之上開門號0000000000號行動電話供被害人甲○○
    聯繫使用，被害人甲○○不疑有異，將其內湖東湖郵局0000
    0000000000號帳戶申請設定具有網路銀行功能，並將梧棲郵
    局00000000000000號蔡安雄帳戶設定為轉帳帳戶，其上開內
    湖東湖郵局帳戶內之存款715,000 元，隨即於同日遭人轉帳
    匯入蔡安雄上開梧棲郵局帳戶內，並將其中100,000 元提領
    完畢，其餘款項則於2 個月後追回等情，業據被害人甲○○
    於警詢、偵查中證述明確，復有被害人甲○○內湖東湖郵局
    帳戶存摺暨交易明細影本1 份、網路郵局儲匯壽業務暨電子
    商務服務契約1 份、內政部警政署反詐騙電話案件紀錄表1
    張、受理詐騙帳戶通報警示、詐騙電話斷話簡便格式表1 張
    在卷可稽。被害人甲○○依姓名年籍不詳之成年女子指示撥
    打0000000000號電話，此電話為證人柏國昱所申設，為人盜
    接後，轉接至門號0000000000號行動電話，作為詐騙被害人
    甲○○使用之工具一節，亦據證人柏國昱於警詢證述在卷，
    並有00000000 00 號電話95年06月份通訊費及同年07月份租
    費之繳費收據、中華電信公司臺灣北區電信分公司士林營運
    處95年08月18日士服字第95C060217 號函暨0000000000號使
    用人基本資料、柏國昱全戶戶籍謄本各1 份在卷可參。蔡安
    雄上開梧棲郵局帳戶內，確於95年07月18日，自被害人甲○
    ○帳戶匯入715,000 元，且於同日領出100,000 元一節，亦
    有卷附蔡安雄全戶戶籍謄本、中華郵政股份有限公司豐原郵
    局95年08月04日營字第095020440 號函暨開戶基本資料、交
    易往來明細資料各1 份可憑。該「金管會陳課長」所提供予
    被害人甲○○查詢之門號0000000000號行動電話，係被告於
    95 年07 月06日，向威寶電信股份有限公司申請使用一節，
    亦有雲林地方法院檢察署行動/ 室內電話查詢系統查詢單1
    紙在卷可按，足見被告上開自白，信而有徵，洵堪採取。
２、刑法上之故意，區分直接故意（確定故意）與間接故意（不
    確定故意），「行為人對於構成犯罪之事實，明知並有意使
    其發生者」為直接故意，「行為人對於構成犯罪之事實，預
    見其發生而其發生並不違背其本意者」為間接故意；又行動
    電話為一般日常普遍使用之通訊聯絡工具，申請使用行動電
    話並無任何特殊之限制，一般民眾皆能自由申設，並得同時
    申請多支行動電話使用，乃眾所周知之事實，依一般人之
    社會生活經驗，倘係合法使用，本可自行向電信機構申請行
    動電話門號使用，無向他人收購行動電話之必要；苟不以自
    己名義申請行動電話，反以不正方式向不特定人取得他人之
    行動電話使用，衡情應能懷疑其目的在於供作犯罪使用，且
    利用他人行動電話與被害人聯繫，再以不實之訊息詐欺取財
    之犯罪類型層出不窮，該等犯罪多數均係利用人頭行動電話
    及帳戶向他人詐取財物，業經媒體廣為披載，被告行為時已
    滿42歲，學歷為小學肄業，係成年且有相當智識之人，是其
    對於上情，自無諉為不知之理，故被告對於該詐騙集團利用
    其所提供之行動電話實施詐欺取財之犯行應可預見，且被告
    對於該詐騙集團成員利用渠所申請之行動電話向被害人詐欺
    取財之犯行，並無違背其本意，依刑法第13條第2 項之規定
    ，亦應以故意論。
３、本件事證明確，被告犯行洵堪認定，自應依法論科。
三、論罪科刑之理由：
(一)、刑法上之幫助犯，係指以幫助之意思，對於正犯資以助力，
    而未參與實施犯罪之行為者而言（參照最高法院49年度臺上
    字第77號判例要旨）。被告基於幫助之犯意，提供門號0000
    000000號行動電話予犯罪集團之行為，既非詐欺取財罪之犯
    罪構成要件行為，更查無任何證據足資證明被告與姓名年籍
    不詳之成年女子、自稱「莊小姐」之人或「金管會陳課長」
    等犯罪集團成員間有何共同詐欺取財之犯意聯絡或行為分擔
    ，足認被告應僅係幫助行為，尚未達到共犯之參與程度，應
    認其所為係幫助犯而非正犯行為，是核被告所為，係犯刑法
    第30條第1 項、第339 條第1 項詐欺取財罪之幫助犯。
(二)、又被告係幫助他人犯前開詐欺取財罪，應依刑法第30條第2
    項之規定，按正犯之刑減輕之。
(三)、上揭姓名年籍不詳之成年女子、自稱「莊小姐」之人、及「
    金管會陳課長」等犯罪集團成員間，就上開詐欺犯行，有犯
    意聯絡及行為分擔，均為共同正犯，應依刑法第28條規定論
    處，惟幫助犯係從犯，從屬正犯而成立，刑法上既無「共同
    幫助」之情，則被告所為之前揭幫助詐欺取財犯行，當亦無
    「幫助共同」之可言（司法院70廳刑一字第1104號函亦同此
    見解），併此敘明。
(四)、本院審酌被告前有毒品危害防制條例、過失致死等犯罪前科
    ，有臺灣高等法院被告前案紀錄表在卷可按，素行並非良好
    ，被告因貪圖小利，提供個人申請之行動電話予犯罪集團作
    為詐欺取財供被害人聯絡查詢電話之用，助長犯罪之不良風
    氣，幫助犯罪者隱匿真實身份，增加檢警犯罪偵查之困難性
    ，致使被害人因而受騙，應予非難，且若未予以適度之刑罰
    ，顯然無法抑制該類型犯罪之發生，惟因被告本身並未實際
    參與詐欺取財之犯行，且其所提供之行動電話，亦僅留予被
    害人甲○○作為查詢聯絡之用，並未實際作為詐財通訊之工
    具，可責難性較為輕微，且被告犯罪後已坦承犯行，犯後態
    度良好，被告出售該行動電話，獲利僅2,000 元，犯罪所得
    不多，被害人受騙損失之金額為100,000 元，暨被告為國小
    肄業，教育程度不高，智識淺薄，思慮不周，及其他一切情
    狀，量處如主文所示之宣告刑。
(五)、另中華民國96年罪犯減刑條例業於96年07月04日公布，並自
    96年07月16日施行，該條例第2 、3 條分別明文規定：「犯
    罪在中華民國96年04月24日以前者，除本條例另有規定外，
    依下列規定減刑：三、有期徒刑、拘役或罰金，減其刑期或
    金額二分之一」；「下列各罪，經宣告死刑、無期徒刑或逾
    有期徒刑1 年6 月之刑者，不予減刑：十五、刑法第339 條
    」則本件被告所犯上揭幫助詐欺取財罪之犯罪時間，在96年
    04月24日以前，且本件宣告刑為有期徒刑4 月，未逾有期徒
    刑1 年6 月，非屬上揭減刑條例第3 條規定不予減刑之情形
    ，應減其有期徒刑二分之一，並應依該條例第7 條第2 項規
    定，就原本宣告刑諭知其減得之刑為2 月，且被告所犯本件
    幫助詐欺取財罪，為最重本刑5 年以下有期徒刑之罪，依該
    條例減刑後為6 月以下有期徒刑，應依同條例第9 條規定併
    諭知依刑法第41條第1 項前段規定定易科罰金之折算標準。
四、應適用之法律：
(一)、刑事訴訟法第452條、第299 條第1 項前段。
(二)、刑法第30條、第339 條第1 項、第41條第1 項前段，中華民
    國96年罪犯減刑條例第2 條第1 項第3 款、第7 條、第9 條
    ，刑法施行法第1 條之1 。
本案經檢察官梁晉嘉到庭執行職務。
中　　華　　民　　國　　96　　年　　8 　　月　　31　　日
                  刑事第四庭    審判長法  官  吳福森
                                      法  官  曾鴻文
                                      法  官  李秋瑩
以上正本證明與原本無異。
如不服本判決，應於判決送達後10日內向本院提出上訴狀（須附
繕本）。
                                      書記官　邱明通
中　　華　　民　　國　　96　　年　　8 　　月　　31　  日
附錄本案論罪科刑法條全文：
中華民國刑法第339條
意圖為自己或第三人不法之所有，以詐術使人將本人或第三人之
物交付者，處5 年以下有期徒刑、拘役或科或併科1 千元以下罰
金。
以前項方法得財產上不法之利益或使第三人得之者，亦同。
前二項之未遂犯罰之。
